【裁判字號】    89,訴,9
【裁判日期】    890303
【裁判案由】    貪污
【裁判全文】
臺灣嘉義地方法院刑事判決                              八十九年度訴字第九號
    公  訴  人  臺灣嘉義地方法院檢察署檢察官
    被      告  丁○○
    選任辯護人  蔡碧仲
                汪玉蓮律師
                吳碧娟律師
右列被告因貪污案件，經檢察官提起公訴（八十八年度偵字第七○三八號、七五五八
號），本院判決如左：
    主  文
丁○○共同偽造公印文，處有期徒刑壹年伍月。
偽造之使用費繳款通知書（編號○○一六二二號）上「民雄鄉農會代理民雄鄉公庫、
八十八年九月十四日、收稅之章」之公印文壹枚及偽造之「民雄鄉農會代理民雄鄉公
庫、八十八年九月十四日、收稅之章」之公印章壹枚均沒收。
    事  實
一、丁○○、李金龍（已於民國八十八年十月四日死亡，業為不起訴處分確定）均係
    嘉義縣民雄鄉公所約僱人員，負責公墓管理之業務。於民國八十八年九月十三日
    下午一時許，丁○○在民雄鄉二十三公墓內納骨堂辦公室，替民眾甲○○填寫民
    雄鄉二十三公墓內納骨堂使用申請書後，收受甲○○所委託辦理申請使用納骨堂
    之費用新台幣（下同）十二萬元，並於同日下午三時許，將上開十二萬元轉交李
    金龍，請其代向民雄鄉農會繳款，惟因丁○○需錢孔急，乃於翌（十四）日上午
    八時許，在民雄鄉公所向李金龍告知其缺錢之窘境，並請李金龍勿將前開持有之
    十二萬元繳入民雄鄉農會，李金龍即應允之。二人即共同基於意圖為自己不法所
    有之侵占及偽造公印文之犯意聯絡，由李金龍交付其所保管之已蓋有嘉義縣民雄
    鄉公所公印之「民雄鄉二十三公墓內納骨堂使用許可證（嘉民鄉二三納骨字第一
    五三二號）」及「民雄鄉二十三公墓納骨堂使用費繳款通知書（編號○○一六二
    二號）」予丁○○在民雄鄉公所內，填寫相關資料後，交還李金龍，再由李金龍
    持乙顆刻有偽造「民雄鄉農會代理民雄鄉公庫、八十八年九月十四日、收稅之章
    」文字之公印，蓋於上開使用費繳款通知書上之「收款公庫經收人員蓋章處」，
    以偽造公印文，交由丁○○收執；二人並平分上開十二萬元，易持有為所有，予
    以侵占入己。嗣丁○○於八十八年九月十七日，在民雄鄉二十三公墓內納骨堂辦
    公室，將前開核發之使用許可證、使用費繳款通知書交付甲○○收執。迄至八十
    八年九月底，審計部台灣省嘉義縣審計室至民雄鄉公所審查右揭項目使用費用，
    李金龍於準備相關資料之過程中，因腦幹出血送醫急救後，於八十八年十月四日
    死亡，經民雄鄉公所民政課課員丙○○彙整相關資料時，始發覺上揭侵占犯行。
二、丁○○又於八十八年九月十六日上午十一時許，在民雄鄉二十三公墓內納骨堂辦
    公室，另替民眾乙○○填寫民雄鄉二十三公墓內納骨堂使用申請書後，代收乙○○所交付申請使用納骨堂之費用四萬元，其竟承前揭侵占之概括犯意，將所持有
    受託辦理之四萬元，易持有為所有，予以侵占入己，而未將該四萬元繳交民雄鄉
    農會，並於八十八年十月十九日離職。嗣於八十八年十一月九日上午九時許，乙○○至民雄鄉二十三公墓內納骨堂辦公室，欲找丁○○拿取「民雄鄉二十三公墓
    內納骨堂使用許可證」及「民雄鄉二十三公墓納骨堂使用費繳款通知書」，惟經
    現場之民雄鄉公所人員陳政義告知，丁○○已離職，陳政義並請乙○○至民雄鄉
    公所民政課找丙○○查詢，乙○○遂於同日上午十時許，至民雄公所民政課找丙○○，告知其已交付四萬元予丁○○，請丁○○代繳四萬元以申請辦理其祖先林
    番使用納骨堂之情事，經丙○○查詢相關資料後，並無乙○○上開申請案。乙○○旋於同日上午十時三十分許，至丁○○位於嘉義縣民雄鄉中和村六鄰魚寮五八
    號住處，欲向丁○○拿取納骨堂使用許可證及使用費繳款通知書，丁○○至此已
    知無法掩飾其侵占犯行，始被動交付四萬元歸還乙○○。而乙○○乃於同日上午
    十一許，親自去民雄鄉農會繳交使用納骨堂費用四萬元後，再由民雄鄉公所人員
    核發「民雄鄉二十三公墓內納骨堂使用許可證（嘉民鄉字二三納骨字第一五七一
    號）」及「民雄鄉二十三公墓納骨堂使用費繳款通知書（編號○○一七一七號）
    」交付乙○○。
三、案經嘉義縣民雄鄉公所函送台灣嘉義地方法院檢察署檢察官偵查起訴。
    理  由
一、訊據被告矢口否認有何右揭侵占及偽造公印文之犯行，辯稱：其向李金龍本人借
    六萬元，不知李金龍係自被害人甲○○交付代辦之十二萬元中挪取，又因於八十
    八年十月十九日離職，心情不好，始忘記被害人乙○○委託代辦之事，而未將代
    收之四萬元返還乙○○云云；惟查：
（一）右揭犯罪事實欄一部份，業據被告丁○○於偵查中坦承不諱（見偵查卷第九十
      三頁），核與被害人甲○○、證人丙○○於偵查中及本院審理時指、證述之情
      節相符，復有甲○○所申請之「民雄鄉二十三公墓內納骨堂使用許可證（嘉民
      鄉二三納骨字第一五三二號）」及「民雄鄉二十三公墓納骨堂使用費繳款通知
      書（編號○○一六二二號）」及嘉義縣民雄鄉公所（丁○○、李金龍）服務證
      明書、嘉義基督教醫院出具之李金龍死亡證明書影本各一份附於偵查卷可資佐
      證，被告上開辯詞，應係臨訟卸責飾詞，不足採信，其此部分犯行堪予認定。
（二）右揭犯罪事實欄二部份，業據被害人乙○○、證人丙○○於偵查中及本院審理
      時指、證述綦詳，復有乙○○所申請之「民雄鄉二十三公墓內納骨堂使用許可
      證（嘉民鄉字二三納骨字第一五七一號）」及「民雄鄉二十三公墓納骨堂使用
      費繳款通知書（編號○○一七一七號）」影本各一份附於偵查卷可資佐證；衡
      情，被告丁○○早於八十八年九月十六日，即代收乙○○所交付之申請使用納
      骨堂費用四萬元，則距八十八年十一月九日乙○○欲向丁○○拿取「民雄鄉二
      十三公墓內納骨堂使用許可證」及「民雄鄉二十三公墓內使用費繳款通知書」
      之日止，已逾一個半月，而被告丁○○既未幫乙○○至民雄鄉農會繳款，亦未
      儘速將該四萬元歸還乙○○，遲至八十八年十一月九日，因乙○○欲向其拿取
      上開使用許可證及繳款通知書時，始被動將四萬元交還乙○○；足見其主觀上
      已有將上開四萬元，易持有為所有之不法意圖灼然甚明。益徵，被告所辯，其
      係因離職心煩且忙於他事，始沒有幫乙○○辦理繳納使用納骨堂之費用，並無
      侵占之犯意云云，顯係事後卸責之詞，委不足採，被告此部份犯行亦堪認定。
二、按貪污治罪條例係處罰公務員假借其身分或職務上之權力機會或方法，圖得或取
    得不法利益，若犯罪與其公務員之身分無關，縱為公務員而犯罪，亦無適用貪污
    治罪條例之餘地。經查被告丁○○雖係嘉義縣民雄鄉公所約僱人員，惟其僅負責
    辦理嘉義縣民雄鄉公共造產第二十三公墓靈骨塔管理維護及公墓公園化之業務，
    且該公所為防止不法情事發生，已禁止公墓巡守人員及窗口登記人員，向靈骨家
    屬代收代繳規費，一律請家屬使用三聯單至農會繳交，此有被告丁○○與嘉義縣
    民雄鄉公所簽訂之僱用契約書，及該公所於八十七年第一次公墓納骨堂業務改進
    研討會照案通過之會議紀錄影本各一份在卷可按，則被告丁○○雖先後侵占被害
    人甲○○、乙○○所交付代辦之使用納骨堂費用，然此僅係以平常個人之身分接
    受被害人之委託處理事務，要無利用其公務員之身分、機會或方法犯罪，其犯罪
    與其公務員之身分無關，是以僅構成刑法第三百三十五條第一項之侵占罪，公訴
    意旨認被告此行為係犯貪污治罪條例第四條第一項第一款後段之侵占公有財物罪
    云云，容有未洽，起訴法條應予變更，先予敘明。
三、又按刑法之偽造文書，係以無制作權之人冒用他人名義而制作該文書為必要，如
    果行為人對於此種文書，本有制作之權，縱令其不應制作而制作，亦無偽造之可
    言。查民眾向嘉義縣民雄鄉公所申請使用納骨堂之流程，係先由民眾填寫「納骨
    堂使用申請書」及「使用費繳款通知書」上之相關資料，再持「使用費繳款通知
    書」至民雄鄉農會繳交使用納骨堂費用，農會人員收取民眾繳交之費用後，會在
    「使用費繳款通知書」上之「收款公庫經收人員蓋章處」蓋上收紇章，民眾再持
    該份己蓋上收紇章之「使用費繳款通知書」向公所人員請領「納骨堂使用許可證
    」，以辦理使用納骨堂之安置作業；而同案被告李金龍生前於嘉義縣民雄鄉公所
    之職務，即係負責填寫、核發「納骨堂使用許可證」，及幫民眾代填「納骨堂使
    用申請書」及「使用費繳款通知書」之資料，此業據證人丙○○於本院審理時陳
    述明確，並有嘉義縣民雄鄉公所於八十八年十月二十日函請台灣嘉義地方法院檢
    察署偵辦本件之八八民字第一七二八○號函文一份附於偵查卷可稽；是被告丁○○與同案被告李金龍制作並交付予被害人甲○○之「使用費繳款通知書」及「納
    骨堂使用許可證」公文書，並非無權制作，公訴人認被告此部分犯行係涉刑法第
    二百十六條、第二百十一條之行使偽造公文書，尚有誤會，併予敘明。
四、核被告所為，係犯刑法第三百三十五條第一項之侵占罪及同法第二百十八條第一
    項之偽造公印文罪，被告與同案被告李金龍間，就上開第一次侵占及偽造公印文
    之犯行，有犯意聯絡及行為分擔，應論以共同正犯。其偽造印章（即刻有「民雄
    鄉農會代理民雄鄉公庫、八十八年九月十四日、收稅之章」文字之公印）之低度
    行為，為偽造印文之高度行為所吸收，不另論罪。被告先後二次侵占犯行，時間
    緊接，且犯罪構成要件相同，顯係基於概括之犯意反覆為之，應依連續犯之規定
    論以一罪，並加重其刑。其連續侵占與偽造公印文二罪間，有方法結果之牽連關
    係，應從一重之偽造公印文罪處斷。爰審酌被告犯罪之動機、手段、所生危害及
    犯後態度等一切情狀，量處如主文所示之刑，以示懲儆。
五、偽造之使用費繳款通知書（編號○○一六二二號）上「民雄鄉農會代理民雄鄉公
    庫、八十八年九月十四日、收稅之章」之公印文一枚及偽造之「民雄鄉農會代理
    民雄鄉公庫、八十八年九月十四日、收稅之章」之公印章一枚（尚難以證明係何
    人所偽刻），雖未經扣案，但並無證據足以證明已經滅失前，仍均依刑法第二百
    十九條規定宣告沒收之。
據上論斷，應依刑事訴訟法第二百九十九條第一項前段、第三百條，刑法第十一條、
第二百十八條第一項、第三百三十五條第一項、第五十五條、第二百十九條，罰金罰
鍰提高標準條例第一條前段，判決如主文。
本案經檢察官廖家陽到庭執行職務
中      華      民      國    八十九    年      三      月    三十一    日
                                臺灣嘉義地方法院刑事第一庭
                                        法  官  唐  淑  民
右正本證明與原本無異。
如不服本判決，應於判決送達後十日內向本院提出上訴狀( 應附繕本 )。
中      華      民      國    八十九    年      三      月    三十一    日
                                        書記官  林  育  興
如不服本判決，應於判決送達後十日內，向本院提出上訴狀
附錄法條：
刑法第三百三十五條第一項：
刑法第二百十八條第一項：


司法院資訊處製作；財團法人民間司法改革基金會備份。
